臺灣高等法院刑事判決　　　　　　　　96年度上訴字第2803號
上　訴　人
即　被　告　乙○○
　　　　　　　　　　　之4
指定辯護人　公設辯護人周君穎
上列上訴人因偽造有價證券案件，不服臺灣桃園地方法院九十六
年度訴緝字第七六號，中華民國九十六年五月二十九日第一審判
決（起訴案號：臺灣桃園地方法院檢察署九十四年度偵字第八五
四五號），提起上訴，本院判決如下：
    主  文
原判決撤銷。
乙○○意圖供行使之用，而偽造有價證券，處有期徒刑壹年陸月
，減為有期徒刑玖月。如附表所示偽造「葉施敏」、「葉麗華」
、「葉麗秋」、「葉學淵」為共同發票人之本票，均沒收。
    犯罪事實
乙○○因積欠林景陶新台幣（下同）九十七萬元之借款，而由林
景陶委託甲○○向乙○○追討，又因乙○○並無力清償前述款項
，甲○○乃強力要求乙○○以自己及其家人名義簽發本票以作為
清償之擔保，乙○○明知其並未徵得其母葉施敏及兄姐葉麗華、
葉麗秋、葉學淵等人之同意，竟意圖供行使之用，於民國九十三
年五月十七日間，在桃園縣龜山鄉○○路○段一六三之一號十二
樓之四住處，以自己名義簽立如附表所示之本票，並在本票發票
人欄接續偽造「葉施敏」、「葉麗華」、「葉麗秋」、「葉學淵
」等人之簽名及指印，偽造以葉施敏、葉麗華、葉麗秋、葉學淵
為共同發票人之商業本票五張，簽發金額共計九十七萬元，交付
予甲○○供清償前述欠款之擔保而行使之，足生損害於葉施敏、
葉麗華、葉麗秋、葉學淵等人。
    理  由
甲、程序部分：
  壹、按判決書應分別記載裁判之主文與理由；有罪之判決書並
      應記載「犯罪事實」，且得與理由合併記載，為九十三年
      六月二十三日修正之刑事訴訟法第三百零八條所明定，參
      諸其立法理由為：刑事有罪判決所應記載之事實應係賦予
      法律評價而經取捨並「符合犯罪構成要件」之具體社會事
      實，爰參考日本刑事訴訟法第三百三十五條第一項之立法
      例，將原條文後段所定「並應記載事實」修正為「並應記
      載犯罪事實」，以臻明確。
      按關於非屬犯罪構成要件之犯罪細節，並不屬於有罪判決
      書必要記載之事項，自亦非判決理由所應敘述之範圍（最
      高法院九十四年台上字第六三三八號判決參照）；次按，
      有罪判決書應記載之「犯罪事實」，應係指符合犯罪構成
      要件之具體社會事實，如被告犯罪之時間、地點、手段以
      及其他該當於犯罪構成要件而足資認定既判力範圍之具體
      社會事實；至於構成要件以外之其他適用法律事實，例如
      ：刑罰之加重或減輕事由，可無須在「犯罪事實」欄中記
      載，僅於理由內依刑事訴訟法第三百十條第四款記載其理
      由即足（最高法院九十四年台非第一五二號判決參照），
      合先敘明。
  貳、證據能力認定（參見乙、壹所列證據清單）：
    一、本件證據一被告之供述，被告及公設辯護人並未主張無
        證據能力；另證據二至證據六及證據九除警訊筆錄外，
        分別符合刑事訴訟法第一百五十九條之一、第一百五十
        九條之四之傳聞法則之例外規定，而均得作為本件之證
        據。
    二、次按被告以外之人於審判外之陳述，雖不符前四條之規
        定，而經當事人於審判程序同意作為證據，法院審酌該
        言詞陳述或書面陳述作成時之情況，認為適當者，亦得
        為證據；又當事人、代理人或辯護人於法院調查證據時
        ，知有第一百五十九條第一項不得為證據之情形，而未
        於言詞辯論終結前聲明異議者，視為有前項之同意，刑
        事訴訟法第一百五十九條之五第一項、第二項分別定有
        明文。
        查證據二：證人即告訴人甲○○於警詢時之陳述，雖屬
        被告以外之人於審判外之言詞陳述，惟被告乙○○及公
        設辯護人未於本院言詞辯論終結前就相關證據無證據能
        力，聲明異議，依上開規定，即視為同意於審判程序作
        為證據，復經本院審酌陳述作成時之情況，認為適當，
        而認得作為本件之證據。
    三、證據七、八、九，被告及公設辯護人並未於本院言詞辯
        論終結前表示無證據能力，復查其取得過程亦無何明顯
        瑕疵，而應可作為本件之證據。
乙、認定犯罪構成要件事實所憑之證據及其認定之理由：
  壹、證據清單：
      證據一：被告乙○○供述（警詢、原審）。
      證據二：告訴人甲○○證述（警詢、原審）。
      證據三：證人葉麗秋證述（偵訊）。
      證據四：證人林景陶證述（偵訊）。
      證據五：被告自白書。
      證據六：桃園地院簡易庭九十三年度桃簡字第九四五號民
              事判決。
      證據七：本票影本五紙。
      證據八：協議書、本票影本二紙。
      證據九：葉學淵、葉麗秋、葉麗華、葉施敏表明願意原諒
              被告之字條。
  貳、認定之理由：
    一、訊據被告乙○○對於上述犯罪事實坦承不諱，僅辯稱不
        知道這樣是犯法等語，核與證據二至四相關證人證述情
        節相符，復有證據五至證據八之證據足資佐證。
    二、前述被告自白與上開其餘證據既互核無訛，堪信該自白
        與事實相符，足認被告未經其家人葉施敏、葉麗華、葉
        麗秋、葉學淵之同意或授權，於附表所示之本票發票人
        欄偽造與葉施敏、葉麗華、葉麗秋、葉學淵署名及指印
        ，完成共同發票行為後，持交他人供作清償借款擔保之
        事證明確，被告犯行，洵堪認定。
丙、適用法律：
  壹、新舊法比較：
    一、按行為後法律有變更者，適用行為時之法律。但行為後
        之法律有利於行為人者，適用最有利於行為人之法律，
        刑法第二條第一項定有明文。
        本件被告犯罪行為完成時間係在九十三年五月十七日，
        依中華民國刑法施行法第十條之一，中華民國九十四年
        一月七日修正公布之刑法，自九十五年七月一日施行，
        而有依上開規定比較新舊法之必要。
    二、刑法三十三條第五款有關罰金刑之規定，修正前係規定
        一元以上（按銀元）；修正後係規定新台幣一千元以上
        ，以百元計算之，比較新舊法條自以修正前之規定較有
        利於行為人。
    三、按比較新舊法時應就「罪刑」有關之共犯、未遂犯、想
        像競合犯、牽連犯、連續犯、結合犯、以及累犯加重、
        自首減輕暨其他法定加減原因（如身分加減）與加減例
        等一切情形，綜其全部罪刑之結果而為比較（參見最高
        法院前揭決議）。
        本件上開新舊法比較之結果，僅應適用修正前之法律論
        處，爰勿庸再為綜合比較。
  貳、勿庸為新舊法比較部分：
    一、依中華民國刑法施行法第一條之一規定：「九十四年一
        月七日刑法修正時，刑法分則編未修正之條文定有罰金
        者，自九十四年一月七日刑法修正後，就其所定數額提
        高為三十倍，但七十二年六月二十日至九十四年一月七
        日新增或修正之條文，就其所定數額提高為三倍。」
        本件被告所犯刑法第二百零一條之罪，依上開修正後之
        規定，均提高為三十倍，比較新舊法，其罰金刑度均相
        同，應依一般法律適用原則，而適用裁判時法。
    二、修正前刑法第五十九條係規定：犯罪之情狀可憫恕者，
        得酌量減輕其刑；修正後刑法第五十九條係規定：犯罪
        之情狀顯可憫恕，認科以最低度刑仍嫌過重者，得酌量
        減輕其刑，為法院就酌減審認標準見解之明文化，非屬
        法律之變更，應依一般法律適用原則，適用裁判時法（
        最高法院九十五年第二十一次刑事庭會議參照）。
  參、論罪：
    一、核被告所為，係犯刑法二百零一條第一項偽造有價證券
        罪。
    二、吸收關係：被告於附表所示之本票發票人欄上偽造「葉
        施敏」、「葉麗華」、「葉麗秋」、「葉學淵」等人之
        署押，其偽造署押之行為係偽造有價證券之階段行為，
        偽造有價證券後復持以行使，其行使之低度行為為其偽
        造之高度行為所吸收，均不另論罪。
    三、接續犯：被告偽造上開家人署押之行為，係同一時地緊
        接所為，屬同一個犯罪決意下的緊密接續行為，為接續
        犯，以一行為論。
    四、刑法第五十九條：按犯罪之情狀顯可憫恕，認科以最低
        度刑仍嫌過重者，得酌量減輕其刑，刑法第五十九條定
        有明文。考其立法理由：科刑時原即應依第五十七條規
        定審酌一切情狀，尤應注意該條各款所列事項，以為量
        刑標準，本條所謂「犯罪之情狀可憫恕」，自係指裁判
        者審酌第五十七條各款所列事項以及其他一切與犯罪有
        關之情狀之結果，認其犯罪足堪憫恕者而言，即必於審
        酌一切之犯罪情狀，在客觀上顯然足以引起一般同情，
        認為縱予宣告法定最低刑度猶嫌過重者，始有其適用（
        參見最高法院三十八年臺上字第十六號、四十五年臺上
        字第一一六五號、五十一年臺上字第八九九號判例)。
        查本件被告行為時係處於甲○○強力逼債之情狀，一時
        情急，始自作主張而為此犯行，惟其行為後據實告知被
        害人，使渠等尚能及時於民事訴訟中主張權利，而未鑄
        下大錯，於原審審判中已與甲○○達成和解，甲○○當
        庭表示不再追究被告，此有協議書、本票二張可參；另
        被害人等亦均具狀，表示願原諒被告，請求從輕量刑；
        且本件本票係用以擔保債權，亦未經流通於市面，並無
        其他被害人，而刑法第二百零一條第一項之法定本刑為
        三年以上十年以下有期徒刑，與其上述犯罪情節相較，
        實屬情輕法重，本院審酌再三，認被告犯罪足堪憫恕，
        在客觀上顯然足以引起一般同情，認為縱予宣告法定最
        低刑度猶嫌過重，而予以適用刑法第五十九條酌量減輕
        其刑。
戊、原判決撤銷之理由：
  壹、原審對被告論罪科刑之判決，固非無見。惟查：
    一、原審就犯罪事實既認定案外人甲○○要求乙○○以自己
        及其家人名義簽發本票以作為清償之擔保，被告乙○○
        復於當日在住處未徵得其母葉施敏（按原審贅引其父）
        及兄姐葉麗華、葉麗秋、葉學淵後交付予「不知情」之
        甲○○供清償前述欠款之擔保而行使之鎮；嗣上述本票
        經葉麗秋、葉麗華、葉學淵、葉施敏等人向原審提起確
        認本票債權不存在之訴後，甲○○始知悉上情。
        惟查案發當天既係案外人甲○○到被告住處要求被告簽
        發前述本票五張，並要求被告以其及其家人名簽發，且
        本票上簽名字跡相似，甲○○對於被告未經其母葉施敏
        及兄姐葉麗華、葉麗秋、葉學淵同意而簽發五張本票自
        難委稱不知情甚明，原審上開認定尚有未洽。
    二、中華民國犯罪減刑條例於九十六年六月十五日經立法院
        三讀通過，經總統公布，於同年七月十六日施行，查本
        件被告犯罪時間，均在九十六年四月二十四日以前，且
        所犯罪名及宣告刑，悉合於減刑條件，應予減刑，原審
        未及審酌，亦有未合。
  貳、上訴人即被告雖以不知偽簽其母葉施敏及兄姐葉麗華、葉
      麗秋、葉學淵姓名及指印在本票上係違法為由提而提起上
      訴。惟被告於行為時係近三十二歲（按六十一年七月二十
      一日生）之成年男子，有相當之社會歷練，對於在本票上
      偽填他人姓名為發票人欄表示共同發票人為違法之行為，
      雖可能不能明確知悉所犯何罪，但當不能委稱不知係違法
      行為甚明，上訴人所稱應無理由，然原判決既有上揭不當
      之處，自應由本院予以撤銷改判。
  參、爰審酌被告之犯罪動機、目的係因受到他人強力追討債務
      所致；犯罪時未受到任何刺激；犯罪手段平和、犯罪行為
      人無業、家庭經濟狀況小康，生活狀況尚正常；犯罪行為
      人前有賭博罪一次、詐欺罪一次、竊盜罪一次等前科紀錄
      ，品行並不良好；學歷為國中畢業，智識程度不高；與被
      害人係親屬關係；犯罪行為人違反義務之程度不高；犯罪
      所產生危險或損害輕微；犯罪坦承犯行，甲○○及其他被
      害人均表示願意原諒被告，態度良好等一切情狀，量處如
      主文所示之刑，並因符合中華民國九十六年罪犯減刑條例
      之規定，而應予以減輕其刑。
  肆、末按票據之偽造或票據上簽名之偽造，並不影響真正簽名
      之效力，票據法第十五條定有明文。本件系爭之本票，雖
      未經檢察官扣案，惟其正本均存在於本院桃園簡易庭九十
      三年度壢簡字第九四五號確認本票債權不存在事件之卷宗
      內，該等本票上「葉施敏」、「葉麗華」、「葉麗秋」、
      「葉學淵」為共同發票人部分係屬偽造，被告具名為發票
      人之部分則尚非偽造，不影響其真正簽名之效力，爰依刑
      法第二百零五條之規定，僅就「葉施敏」、「葉麗華」、
      「葉麗秋」、「葉學淵」為共同發票人之本票部分，宣告
      均沒收。被告於如附表所示之本票上偽造「葉施敏」、「
      葉麗華」、「葉麗秋」、「葉學淵」之簽名及指印各二十
      枚，已因偽造有價證券之沒收而包括在內，自不重為沒收
      之諭知（參照最高法院八十九年度台上字第三七五七號判
      決意旨），併此敘明。
據上論斷，應依刑事訴訟法第三百六十九條第一項前段、第三百
六十四條、第二百九十九條第一項前段；刑法第二條第一項前段
、第二百零一條第一項、第五十九條、第二百零五條；中華民國
九十六年罪犯減刑條例第二條第一項第三款、第七條；刑法施行
法第一之一條第一項、第二項，判決如主文。
本案經檢察官王壬貴到庭執行職務。
中　　華　　民　　國　　96　　年　　9 　　月　　24　　日
　　　　　　　　　刑事第十八庭  審判長法　官　溫耀源
　　　　　　　　　　　　　　　　　    法　官  段景榕
　　　　　　　 　 　　　　　　　　　　法　官  陳健順
以上正本證明與原本無異。
如不服本判決，應於收受送達後十日內向本院提出上訴書狀，其
未敘述上訴之理由者並得於提起上訴後十日內向本院補提理由書
（均須按他造當事人之人數附繕本）。
　　　　　　　　　　　　　　　　　　　書記官　陳菊珍
中　　華　　民　　國　　96　　年　　9 　　月　　26　　日
附錄論罪法條：
刑法第二百零一條第一項。
意圖供行使之用，而偽造、變造公債票、公司股票或其他有價證
券者，處3年以上10年以下有期徒刑，得併科3千元以下罰金。
【附表】
┌───┬─────┬────┬────────┬──────┐
│ 編號 │ 票據號碼 │ 發票人 │ 金 額（新台幣）│發票日      │
│      │          │        │                │            │
├───┼─────┼────┼────────┼──────┤
│  1   │CH0000000 │乙○○  │45萬元          │93年5 月17日│
│      │          │葉學淵  │                │            │
│      │          │葉麗華  │                │            │
│      │          │葉麗秋  │                │            │
│      │          │葉施敏  │                │            │
├───┼─────┼────┼────────┼──────┤
│  2   │CH0000000 │乙○○  │11萬元          │93年5 月17日│
│      │          │葉學淵  │                │            │
│      │          │葉麗華  │                │            │
│      │          │葉麗秋  │                │            │
│      │          │葉施敏  │                │            │
├───┼─────┼────┼────────┼──────┤
│  3   │CH0000000 │乙○○  │11萬元          │93年5 月17日│
│      │          │葉學淵  │                │            │
│      │          │葉麗華  │                │            │
│      │          │葉麗秋  │                │            │
│      │          │葉施敏  │                │            │
├───┼─────┼────┼────────┼──────┤
│  4   │CH0000000 │乙○○  │11萬元          │93年5 月17日│
│      │          │葉學淵  │                │            │
│      │          │葉麗華  │                │            │
│      │          │葉麗秋  │                │            │
│      │          │葉施敏  │                │            │
├───┼─────┼────┼────────┼──────┤
│  5   │CH0000000 │乙○○  │22萬元          │93年5 月17日│
│      │          │葉學淵  │                │            │
│      │          │葉麗華  │                │            │
│      │          │葉麗秋  │                │            │
│      │          │葉施敏  │                │            │
└───┴─────┴────┴────────┴──────┘
